臺灣板橋地方法院民事判決　　　　　　 95年度重訴字第480號
原　　　告
即反訴被告　甲○○
訴訟代理人　吳妙白律師
被　　　告
即反訴原告　乙○
訴訟代理人　游鉦添律師
複代　理人　阮祺祥律師
上列當事人間請求移轉所有權登記事件，經本院於民國96年7 月
31日言詞辯論終結，判決如下：
    主      文
被告應將如附表編號１至４所示土地應有部分之所有權辦理所有
權移轉登記予原告。
本訴訴訟費用由被告負擔。
反訴原告之訴及假執行之聲請均駁回。
反訴訴訟費用由反訴原告負擔。
    事實及理由
甲、本訴部分
壹、原告主張：
一、按「共有人將共有物特定之一部讓與他人，故為共有物之處
    分，其讓與非得共有人全體之同意，對於其他共有人不生效
    力。然受讓人得對於締約之共有人，依據債權法則而請求使
    其就該一部取得單獨所有權，對於不履行之締約人除要求追
    償定金或損害賠償外，亦得請求使其取得按該一部計算之應
    有部分，與他共有人繼續共有之關係。」（最高法院55年臺
    上字第3267號判例意旨參照），次按「按共有人中之一人，
    未得他共有人之同意，擅自出賣共有物時，就不屬於自己權
    利之他人應有部分，固不生物權變動之效力；惟出賣人與買
    受人間之債權契約，仍屬有效成立，僅其超過自己持分之部
    分，係他人權利之買賣，出賣人負有使買受人取得該應有部
    分之義務，不發生契約全部無效之問題，乙之請求甲移轉其
    應有部分所有權登記，應認為有理由。」（臺灣高等法院61
    年法律座談會彙編民事類提案第二號）；另最高法院於民國
    92年1 月28日92年第2 次民事庭會議決議決定廢止「最高法
    院18年上字第676 號判例意旨『共有財產非經共有人全體之
    同意，不得由共有人之一人或數人自由處分，若無共有人之
    同意而與他人締結買賣財產之契約者，則該契約自不得認為
    有效。』」，其廢止理由係「未經共有人全體同意而出賣共
    有物，於訂約之共有人與買受人間仍屬有效，本則判例立論
    可議。」。
二、查被告於77年6 月28日與原告簽訂不動產買賣契約書（下稱
    系爭買賣契約），將其所有坐落臺北縣板橋市○○○街124
    巷3 弄12號2 樓、14號2 樓、16號1 樓及2 樓，及同巷9 弄
    17號共5 戶房、地全部所有權，以及「僑中一街124 巷3 弄
    16號前後陽台延伸自地界線算起番子園小段22地號土地計20
    0 坪」出賣與原告，兩造簽訂系爭買賣契約後，原告即依約
    付清全部買賣價金，而因系爭買賣契約成立時，分割重測前
    臺北縣板橋市○○○段番子園小段22地號土地（下稱分割重
    測前22地號土地）因法令限制無法分割移轉所有權登記（按
    分割重測前22地號土地於71年6 月29日被編定為「一般農業
    區農牧用地」，依斯時之農業發展條例第3 條第11款規定該
    土地為該條例規定之「耕地」，依同條例第30條規定每宗耕
    地不得分割或移轉為共有），依系爭買賣契約第16條第1 項
    約定被告於點交系爭買賣契約5 戶房地時，將分割重測前22
    地號土地200 坪交付原告管理使用收益，嗣後於分割重測前
    22地號土地可辦理移轉登記時，被告應將分割重測前22地號
    土地200 坪之所有權移轉登記與原告，因此被告於原告付清
    全部買賣價金後，僅履行上開5 戶房地之所有權移轉登記及
    交付占有使用，並將分割重測前22地號土地200 坪交付原告
    占有使用，但迄今未移轉所有權與原告。
三、分割重測前22地號土地嗣後分割為重測前臺北縣番子園段番
    子園小段22地號及22之3 地號2 筆土地（下稱重測前22、22
    之3 地號土地），而重測前22地號土地重測後為臺北縣板橋
    市○○段340 地號土地，該筆土地嗣因分割而為臺北縣板橋
    市○○段340 、340 之2 及340 之3 地號3 筆土地（下稱34
    0 、340 之2 、340 之3 地號土地），重測前22之3 地號重
    測後為臺北縣板橋市○○段341 地號土地（下稱341 地號土
    地），因此依系爭買賣契約被告出售原告之分割重測前22地
    號土地200 坪，重測後為340 、340 之2 、340 之3 、341
    地號土地200 坪（下稱系爭土地），併此敘明。
四、系爭土地之「一般農業區農牧用地」使用編定業於92年10月
    1 日註銷編定，依農業發展條例第3 條第11款規定，系爭土
    地已非該條例規定之耕地，不受該條例第16條耕地之分割及
    禁止之規定，依法已可分割移轉所有權登記，且查被告前於
    95年3 月29日以贈與原因將其所有340 地號土地應有部分3,
    263/10,000之所有權移轉登記與訴外人即其配偶楊倫瑤，益
    證系爭土地已可辦理分割移轉登記至明，依目前被告就系爭
    土地應有部分換算其面積共計200 坪，惟被告遲不依系爭買
    賣契約將其系爭土地應有部分辦理所有權登記與原告，幾經
    原告接洽並發函催告辦理，被告均藉詞拖延，迄今仍未履行
    移轉登記義務，系爭土地依法令已可分割移轉所有權登記，
    依系爭買賣契約第16條第1 項約定及上開最高法院55年臺上
    字第3267號判例揭示之意旨，被告應移轉其系爭土地應有部
    分之所有權登記予原告。
五、被告固辯稱其曾寄交原告之存證信函多次函催原告辦理所有
    權移轉登記，惟因原告要求移轉登記他人名下，被告認並無
    此項義務而無從履行，惟亦可知被告應辦理本件土地產權過
    戶手續予原告至明，且系爭買賣契約第16條第1 項約定「目
    前礙於法令不能分割，俟可分割時乙方（即被告，下同）無
    條件分割過戶予甲方（即原告，下同）所有」係指土地所有
    權之分割，並非指物之分割至明，否則被告何以通知原告辦
    理產權移轉？從而可見被告嗣後改稱系爭買賣契約第16條第
    1 項之礙於法令不能分割，係指共有物之分割而非所有權之
    分割等情，顯非事實，其稱因原告積欠租金及共有人尚未就
    共有土地辦理物之分割，抗辯系爭買賣契約第16條第1 項約
    定之條件尚未成就，原告不得請求辦理移轉登記等情，顯不
    足採。
六、被告雖復抗辯原告提起本件係屬濫訟，惟查被告雖曾於95年
    5 月15日以存證信函通知原告辦理移轉登記，然當原告前往
    代書處欲行辦理時，被告根本不願辦理，且未交付相關資料
    予代書，反而藉由代書轉述原告要將土地移轉記至他人名義
    而拒絕辦理，惟依系爭買賣契約第8 條約定，原告本得指定
    他人為登記名義人，被告不得拒絕，從而可見被告根本無意
    履約至明，且本件係請求被告辦理移轉登記予原告名義，被
    告仍拒絕履約，自無濫訴可言。
七、被告另以原告需將超用土地部分之租金加以結算清償及歸還
    超用土地，被告始有辦理移轉登記義務，藉以主張同時履行
    抗辯等情，於約於法均屬無稽，蓋如依系爭買賣契約第16條
    第1 項約定，僅需法令可分割時被告及應無條件分割過戶予
    原告，被告自無何同時履行抗辯權可行使。
八、按最高法院55年臺上字第3267號判例意旨明示共有人將共有
    物特定之一部讓與他人，受讓人對於不履行之締約人得請求
    使其取得按該一部計算之應有部分，與他共有人繼續共有之
    關係。被告抗辯出賣分割重測前22地號土地200 坪為特定之
    土地，並非應有部分等情，然依上揭判例明示意旨，原告對
    於被告自得請求使原告取得按該一部分計算之應有部分，與
    土地之他共有人繼續共有之關係；是原告本件訴求被告按20
    0 坪計算之土地應有部分移轉登記與原告，並無不合。又被
    告主張本院95年度重訴字第316 號事件返還土地事件（按該
    事件係本件被告之妻楊倫瑤以本件原告為被告所提起，下稱
    另案）於95年10月16日複丈之成果圖（見本院卷第63頁，下
    稱另案成果圖）ACFD所示係兩造買賣標的之200 坪土地等情
    ，原告否認之；經查兩造買賣標的200 坪土地位置應為如另
    案成果圖ABGH所示200 坪土地（即〈13.25 ×49.89=661.04
    25〉×0.3025 =199.97坪），有系爭買賣契約第2 條約定及
    被告出具（並由訴外人陳碧宗見證）之位置圖可稽。
九、是原告聲明：被告應將所有附表所示之土地應有部分所有權
    移轉登記與原告。
貳、被告則以：
一、系爭買賣契約所約定應出售之土地範圍，應係位於另案成果
    圖上ACFD所示土地：
（一）依系爭買賣契約第2 條「板橋市○○○街124 巷．．．3
      弄16號前後陽台延伸自地界線算起番子園小段22地號土地
      200 坪」土地，係指由臺北縣板橋市○○○街124 巷3 弄
      16號建物（下稱門牌號碼16號建物）前後陽台延伸至另案
      成果圖AC線，再向西延伸長為31.28 公尺至另案成果圖DF
      線所在之類似正方形位置（即〈21.12 ×31.28 ＝660.63
      36〉×0.3025＝199.8 坪），則另案成果圖如ACFD所示土
      地即為系爭買賣契約所約定出售之土地範圍，至為明確。
（二）原告於77年間向被告購買如另案成果圖上ACFD所示200 坪
      土地時，同時依系爭買賣契約第16條第2 項約定，另向被
      告承租如另案成果圖上DEHG所示約77坪土地（計算式：〈
      13.66 ×18.61 ＝254.2126〉×0.3025＝76.89 坪）作為
      運動場使用，約定每年租金新臺幣（下同）200,000 元；
      如另案成果圖GHJI所示約21坪土地（計算式〈5.11×13.6
      6 ＝69.8026 〉×0.3025＝21.11 坪）則是原告超過租約
      無權使用之範圍，而原告在77年簽約後，自77年至79年均
      按年給付200,000 元之租金，詎自80年起原告即未曾再給
      付租金予被告，並繼續占用如另案成果圖DEHG、GHJI所示
      土地使用迄今。
（三）被告於90年間即多次以口頭催告原告依系爭買賣契約辦理
      相關土地之移轉登記，並於95年5 月15日以存證信函再次
      通知原告辦理，並請原告就超用土地部分之租金加以結算
      清償，如不願清償，亦請原告歸還超用土地部分，無奈原
      告接獲被告所寄之存證信函後，均置之不理，因此被告並
      無原告所稱拒絕辦理移轉登記之情形，原告本件請求判令
      被告辦理移轉登記，顯然欠缺權利保護要件，係屬濫訴，
      應予駁回。
二、對原告主張之答辯：
（一）被告出售之200 坪土地，係門牌號碼16號建物前後陽台延
      伸至地界線算向西算起分割重測前22地號土地中200 坪，
      顯係特定之土地，即如另案成果圖ACFD所示範圍，並非被
      告對分割重測前22地號土地之應有部分，至為明確。再查
      ，分割重測前22地號土地面積為2,671 平方公尺，折算約
      為807.98坪（2,671 ×0.3025＝807.98坪），為被告與訴
      外人洪廖麥所共有，應有部分均為1/2 ，倘進行分割則每
      人均應分得403.99坪（807.98÷2 ＝403.99），被告焉有
      將可分得403.99坪土地當作200 坪出售予原告之理？足認
      原告主張被告係出售前開土地應有部分自不足採。
（二）次按原告主張根據系爭買賣契約附圖標示記載「塗咖啡色
      之路地，賣方同意買方通行權」等語，認兩造所約定200
      坪之位置，係由門牌號碼16號建物地界線往西延伸長為66
      .11 公尺及寬為10公尺所在之長方形位置（即〈66.11 ×
      10＝661.1 〉×0.3025＝199.98坪）。而系爭買賣契約約
      定年租金200,000 元之運動場位置係在門牌號碼16號建物
      地界線往西66.11 公尺之外位置，且被告已於80年間收回
      ，因此，原告並無超用土地，被告請求給付租金實屬無稽
      等情。然查，系爭買賣契約附圖係兩造簽訂後，被告因欲
      變更買賣標的土地為如該買賣契約附圖所示之200 坪部分
      （即〈66.11 ×10＝661.1 〉×0.3025＝199.98坪），並
      同意未出售部份即塗咖啡色之路地部份原告有通行權，始
      繪有此張附圖，即欲以該附圖變更原系爭買賣契約所約定
      之標的土地，惟原告並不同意此項買賣標的變更，因此兩
      造就變更買賣標的土地範圍一事並未達成合意，所以原告
      並未在該附圖上簽章，因此，該附圖並無構成系爭爭買賣
      契約內容之一部，原告所購買土地仍為系爭買賣契約第2
      條所約定即如另案成果圖ACFD所示，而如另案成果圖DEHG
      所示，原告係以簽訂租賃契約方式占有使用，而系爭租約
      已因原告不履行給付租金義務，而為被告所終止。又如另
      案成果圖GHJI所示為原告無權超用部分，因此原告使用如
      另案成果圖DEHG及GHJI所示之340 地號部分土地即屬無權
      占用，應將無權占用部分土地部份之租金加以結算清償，
      及將超用土地之部分歸還，以止紛爭。
（三）原告主張被告將相關土地部分之應有部分移轉與楊倫瑤有
      違約情事等情，然本件分割重測前22地號土地，嗣分割為
      重測前22、22之3 地號土地。嗣經重測後（面積有稍減）
      ，重測前22之3 地號土地改為341 地號（面積155.05平方
      公尺），而重測前22地號土地改為340 地號土地，嗣再分
      割為340 、340 之2 、340 之3 地號（面積分別為1,891.
      78、423.65及86.73 平方公尺），被告對上開土地應有部
      分均為1/2 ，如與他共有人協議分割，因知負有需將如另
      案成果圖ACFD所示200 坪土地移轉登記予原告之義務，是
      以在不妨礙履行上開移轉登記之義務，僅將應有部分折算
      超過200 坪之部分，乃將340 地號應有部分3,263/10,000
      之移轉與訴外人楊倫瑤，仍保留其他應有部分，折算後尚
      有200 坪（計算式如後列），待與其他共有人為協定分割
      ，特定於如另案成果圖ACFD所示土地，實無違約可言。
     【計算式】
      340 地號土地：1,891.78×1,737/10,000＝328.60（平方
      公尺）
      340之2地號土地：423.65×1/2＝211.83（平方公尺）
      340之3地號土地：86.73×1/2＝43.37（平方公尺）
      341地號土地：155.05×1/2＝77.53（平方公尺）
      總計328.60＋211.83＋43.37 ＋77.53 ＝661.33（平方公
      尺），折算後為200坪（即661.33×0.3025＝200 ）。
（四）依本件勘驗複丈結果，原告現實占有使用圍牆內土地為83
      7.59平方公尺，約253 坪，其主張上開超過200 坪部分，
      係系爭買賣契約後被告一併交付其使用，成立無償使用借
      貸關係，並由原告負責支付地價稅等情，然上開超用土地
      部分，被告否認兩造間有成立使用借貸關係，正因原告擅
      自變更系爭買賣契約內之200 坪土地範圍，並進而占有為
      使用，被告不甘在土地被占用之情況下，仍需繼續支付地
      價稅，遂要求原告必須負擔尚未移轉登記之200 坪土地及
      超用土地部份之地價稅，原告始被動將地價稅支付予被告
      。又原告所舉之「使用面積計地價稅」計算書內載有「1.
      買賣合約：55m ×12m （寬）＝660 ㎡＝200 坪」等語，
      但該計算書上之內容係原告自行記載，被告並未簽名同意
      ，尚不足以變更系爭買賣契約書第2 條關於買賣標的之約
      定；被告雖曾收受原告支付之地價稅，然此亦足以證明原
      告現實占有使用之土地確為829 平方公尺，有超用土地之
      情事，至為灼然。
（五）原告援引最高法院55年臺上字第3267號判例意旨，主張被
      告負有移轉系爭土地之應有部分所有權登記之義務，惟上
      揭判例旨在說明共有物特定一部之受讓人，對於不履行之
      締約人，得請求使其取得按該一部計算之應有部分，與他
      共有人繼續共有之關係，因此，受讓人請求移轉之前提要
      件，必須是締約之共有人拒絕履行契約，合先敘明。然查
      ，被告所出賣原告者雖係共有物之一部，而被告既已積極
      請求原告將無權占用部分土地返還，待返還後即可與他共
      有人協議分割，並將分得特定如另案成果圖ACFD所示土地
      移轉登記予原告，足見被告並無拒絕履行契約或違約之情
      ，已如上述。因此本件並無共有人拒絕履約之情形發生，
      本件與上開判例事實尚屬有間，自不得比附援引適用。
三、是被告聲明：原告之訴駁回。
、原告主張兩造於77年6 月28日系爭買賣契約，被告將其所有
    坐落臺北縣板橋市○○○街124 巷3 弄12號2 樓、14號2 樓
    、16號1 樓及2 樓，及同巷9 弄17號共5 戶房、地全部所有
    權及系爭土地計200 坪出售原告，原告已依約付清全部買賣
    價金，惟系爭買賣契約成立時，系爭土地被編定為「一般農
    業區農牧用地」，因法令限制無法辦理分割移轉登記，被告
    依系爭買賣契約第16條第1 項約定點交系爭買賣契約5 戶房
    地時，將分割重測前22地號土地200 坪交付原告管理使用收
    益，俟可辦理移轉登記時，被告應將分割重測前22地號土地
    200 坪之所有權移轉登記與原告，而系爭土地之「一般農業
    區農牧用地」使用編定業於92年10月1 日註銷，依農業發展
    條例第3 條第11款規定，系爭土地已非該條例規定之耕地，
    不受該條例第16條耕地之分割及禁止之規定，依法已可分割
    移轉所有權登記，依目前被告就系爭土地應有部分（詳如附
    表所示）計算結果其面積共計200 坪，惟被告遲不依系爭買
    賣契約將其系爭土地應有部分辦理所有權登記予原告，屢經
    催告被告均藉詞拖延，是系爭土地依法令已可分割移轉所有
    權登記，依系爭買賣契約第16條第1 項約定及最高法院55年
    臺上字第3267號判例揭示之意旨，被告應移轉其系爭土地應
    有部分所有權登記予原告等語，並提出系爭買賣契約、相關
    土地登記謄本、地籍圖、建物勘測成果圖、存證信函等件為
    證，被告固就原告已交付系爭買賣契約之全部價金，且其目
    前就相關土地之應有部分換算面積約為200 坪等事實，及上
    開證物形式上之真正不為爭執，惟否認原告本件請求，並以
    ：原告尚積欠系爭租約第16條第2 項所示之運動場租金，其
    自得主張同時履行抗辯權，且相關土地共有人尚未辦理分割
    ，依系爭買賣契約第16條第1 項約定之條件尚未成就，又本
    件係特定物之買賣，且被告無拒絕履行契約或違約之情事，
    原告本件請求應係濫訴，自無從依最高法院55年臺上字第32
    67號判例意旨請求被告移轉其系爭土地應有部分等情為辯，
    是被告上開抗辯厥為本件本訴部分重要之爭執，先此指明。
肆、按「因契約互負債務者，於他方當事人未為對待給付前，得
    拒絕自己之給付。」，民法第264 條第1 項前段定有明文。
    是依「所謂同時履行之抗辯，乃係基於雙務契約而發生，倘
    雙方之債務，非本於同一之雙務契約而發生，縱令雙方債務
    在事實上有密切之關係，或雙方之債務雖因同一之雙務契約
    而發生，然其一方之給付，與他方之給付，並非立於互為對
    待給付之關係者，均不能發生同時履行之抗辯。」（最高法
    院59年臺上第850 號判例意旨）。次按「稱買賣者，謂當事
    人約定一方移轉財產權於他方，他方支付價金之契約。」，
    民法第345 條第1 項亦規定甚明，是在買賣契約中，買賣雙
    方之主給付義務分別為支付價金、移轉財產權於他方，亦僅
    有在一方未履行主給付義務時，他方始得主張同時履行抗辯
    。經核原告所提之系爭買賣契約，其標題即係「不動產『買
    賣契約』書」，且觀其中所有之條文及內容，除第16條第2
    項另有「運動場年租金200,000 元正，乙方應於77年8 月1
    日一次付清，乙方同意無條件提供停車位借甲方停用轎車。
    」之租賃約定外，均係就系爭土地之買賣關係事項所為之約
    定，而兩造復未於第16條第2 項另為「如原告未付給付停車
    場之租金時、被告得拒絕系爭土地所有權移轉登記」之相關
    約定，是原告既已交付系爭買賣契約之全部價金，縱被告抗
    辯原告未支付停車場租金為真（此部分詳見本件反訴之論述
    ），亦無從據此租賃關係之抗辯事項，進而執為系爭買賣契
    約同時履行抗辯之事由，是被告同時履行之抗辯即非可採。
伍、被告雖復以系爭買賣契約所涉相關土地共有人尚未辦理分割
    ，依系爭買賣契約第16條第1 項約定之條件尚未成就，原告
    無從為本件之請求等情，惟為原告所否認。經核系爭買賣契
    約第16條第1 項係約定：「．．．22地號土地200 坪，目前
    『礙於法令不能分割』，俟可分割時乙方應無條件分割過戶
    予甲方，．．．」，此之所謂「礙於『法令』不能分割」係
    何所指，被告並未提出任何說明，其此項抗辯已難認係可採
    ；反觀原告主張係指農業發展條例第16條第1 項（簽約時舊
    法第30條）之規定，而分割重測前22地號土地於71年6 月29
    日被編定為「一般農業區農牧用地」，依當時之農業發展條
    例第3 條第11款規定該土地為該條例規定之「耕地」，依同
    條例第16條第1 項（舊法第30條）規定每宗耕地不得分割或
    移轉為共有，而相關土地「一般農業區農牧用地」使用編定
    業於92年10月1 日註銷編定，依農業發展條例第3 條第11款
    規定，系爭土地已非該條例規定之耕地，不受現行該條例第
    16條耕地之分割及禁止之規定，依法已可分割移轉所有權登
    記等情，並提出相關土地登記簿謄本附卷可稽（見本院卷第
    12至25頁），此項主張核與證據及事實並無相違，自係可採
    ；至於被告另抗辯相關土地共有人尚未分割等情，亦非「礙
    於法令不能分割事項」，是被告此部分之辯解，亦無從為其
    有利之證明。
陸、續按「共有人將共有物特定之一部讓與他人，故為共有物之
    處分，其讓與非得共有人全體之同意，對於其他共有人不生
    效力。然受讓人得對於締約之共有人，依據債權法則而請求
    使其就該一部取得單獨所有權，對於不履行之締約人除要求
    追償定金或損害賠償外，亦得請求使其取得按該一部計算之
    應有部分，與他共有人繼續共有之關係。」（最高法院55年
    臺上字第3267號判例意旨參照）。原告主張其就系爭買賣契
    約之價金業已全部付清，且相關土地不能分割之法律限制業
    已解除為由，惟被告尚未就相關土地與其他共有人進行分割
    ，依目前被告就系爭土地應有部分計算結果其面積共計200
    坪，為此依系爭買賣契約及上開判例意旨，請求被告將如附
    表所示土地之應有部分辦理移轉登記予原告等語，雖為被告
    所否認，並以其並未拒絕履行或違約之情事，且原告之請求
    係濫訴等情為辯，惟查被告上開之抗辯事由皆無可採，已如
    前述，其仍拒絕本件原告之請求，自係拒絕履行，原告本件
    請求應係就其權利為正當之行使，難認有何濫訴之嫌，是其
    據系買賣契約及上開判例意旨規定為本件請求，自與證據及
    事實相符，應可採信。
柒、綜上所述，原告於本訴主張之情事均屬可採，而被告於本訴
    之抗辯均乏依據，且其目前於相關土地上所有之應有部分經
    換算後為200 坪，其亦自承此係為將來履行系爭買賣契約出
    賣人之義務所致，從而，原告依據系爭買賣契約及最高法院
    55年臺上字第3267號判例意旨提起本訴，請求被告應將如附
    表所示土地應有部分辦理所有權移轉登記予原告，為有理由
    ，應予准許。
丙、反訴部分
壹、反訴原告於反訴程序除引用其上開於本訴程序之陳述外，另
    以：
一、反訴被告積欠反訴原告停車場租金，反訴原告自得依租賃關
    係請求反訴被告返還租金；縱反訴被告目前所占用者並非停
    車場，惟反訴被告現實占有使用之土地（即如附圖Ａ所示）
    經板橋地政複丈結果達253 坪（計算式：837.59平方公尺×
    0.3025＝253.37坪），早已超過系爭買賣契約所約定之200
    坪，因此，無論兩造當初所約定購買之200 坪土地範圍為何
    ，反訴被告所占有使用之土地既已超過200 坪，是反訴被告
    超用土地之部分既未支付租金，又未與反訴原告有使用借貸
    之約定，則反訴原告自得依租賃及不當得利之法律關係，擇
    一請求反訴被告應支付5 年內之租金或返還不當得利1,000,
    000 元，及自起訴狀送達之翌日起，按年給付200,000 元。
二、是反訴原告聲明：反訴被告應給付原告1,000,000 元，及自
    反訴起訴狀送達之日起至清償日止，按週年利率5%計算之利
    息，並自反訴起訴狀送達之翌日起按年給付反訴原告200,00
    0 元，暨以供擔保為條件之假執行宣告。
貳、反訴被告於反訴程序除引用其於上開本訴之陳述外，另以：
一、查反訴原告主張依系爭買賣契約第16條第2 項之租賃標的係
    如另案成果圖DEHG所示約77坪之土地等情，反訴被告否認之
    。蓋依如另案成果圖ABGH所示約200 坪土地（即13.25 公尺
    ×49.89 公尺=199.96 坪）係反訴原告依系爭買賣契約出售
    反訴被告「僑中一街124 巷3 弄16號前後陽台延伸自地界線
    算起番子園小段22地號土地計200 坪」部分，反訴原告主張
    如另案成果圖DEHG所示76.89 坪土地係系爭買賣契約第16條
    第2 項之租賃標的等情，並非事實。再由系爭買賣契約附圖
    ，其上載200 坪之位置，係由門牌號碼16號建物地界線往西
    延伸長為66.11 公尺及寬為10公尺所在之長方形位置，即（
    66.11 ×10=661.1）×0.3025=199.98 坪，由上開附圖可見
    反訴原告出售予反訴被告200 坪土地係由門牌號碼16號建物
    之地界線往西延伸66.11 公尺，再由系爭買賣契約附圖標示
    記載「塗咖啡色之路地，賣方同意買方通行權」等語，在在
    足證反訴原告主張出售200 坪土地係由門牌號碼16號建物之
    地界線往西延伸31.28 公尺與事實不符至明，而如另案成果
    圖ACDF所示土地其內包含道路部分，經勘驗結果該道路部分
    面積179.76平方公尺，則反訴原告主張如另案成果圖ACDF所
    示部分除道路面積後根本不足200 坪，【即（0.41 +13.2+7
    .46） ×31.28 -179.76 =480.87 平方公尺，折算約145 坪
    】，可見反訴原告主張其出售予反訴被告之200 坪位置為如
    另案成果圖ACDF所示土地等情，自不足採。
二、系爭買賣契約第16條第2 項所稱年租金200,000 元之運動場
    位置，反訴原告業於80年間已收回，由系爭買賣契約附圖所
    示，此所稱運動場應在門牌號碼16號建物地界線往西66.11
    公尺之外（即再往西）位置，而反訴被告現在使用相關土地
    位置為門牌號碼16號建物地界線（即341 、342 地號2 筆土
    地之地界線）往西54.79 公尺之內位置，乃在系爭買賣契約
    附圖所標示門牌號碼16號建物地界線往西66.11 公尺範圍內
    ，再往西方向之340 地號土地上反訴被告並無占用，均據本
    件勘驗甚明，且有附圖可參，又此運動場位置係在341 、34
    2 地號土地之地界線（即門牌號碼16號建物地界線）往西與
    該地界線垂直延伸66.1公尺為界點，再往西方向之位置，該
    租賃土地反訴原告於80年間已收回，目前為反訴原告設置室
    內停車場、搭建停車位出租及出租第三人開設工廠使用。反
    訴原告主張依系爭買賣契約第16條第2 項請求反訴被告給付
    租金等情，顯無理由。
三、至於本件勘驗測量結果圍牆內及建物面積共837.59平方公尺
    （坐落341 、340 之3 、340 之2 及340 地號土地）約253
    坪。然查上開超過200 坪部分，係因其原在反訴原告所搭建
    之圍牆範圍內之200 坪南邊及北邊狹長土地，在兩造成立系
    爭買賣契約後，反訴原告一併交付反訴被告使用，就該部分
    及買賣尚未移轉之200 坪土地之地價稅均由反訴被告交付，
    因此上開超過200 坪部分土地兩造間為使用借貸關係，並由
    反訴被告負責支付地價稅，反訴被告並已交付反訴原告應分
    攤地價稅（含兩造合意之利息）面額373,130 元支票，足證
    反訴被告目前使用之圍牆內及建物面積253 坪，係反訴原告
    基於買賣及使用借貸法律關係交付反訴被告占有使用，反訴
    被告並非無權占有，該50餘坪土地並非兩造間上開不動產買
    賣契約第16條第2 項之租賃土地，反訴原告依上開規定請求
    給付租金或依民法第179 條規定請求不當得利等情，俱無理
    由。
四、反訴原告將340 地號土地應有部分3,263/10,000以夫妻贈與
    原因於95年3 月29日移轉登記予訴外人楊倫瑤名下，至於反
    訴原告剩餘應有部分1,737/10,000係其依系爭買賣契約應將
    該應有部分移轉登記與反訴被告之土地，因此就反訴被告目
    前超過使用之53坪土地，自95年3 月29日起反訴原告並無權
    利，縱依反訴原告95年5 月15日存證信函要求反訴被告應於
    95年6 月1 日歸還該超過使用土地等情，可認反訴原告就該
    超過之53坪土地終止兩造間使用借貸關係，反訴原告仍無受
    損情事，其引用民法第179 條請求不當得利等情同無理由。
五、另退步言之，縱認上開53坪土地兩造間不存在使用借貸關係
    ，依土地法第97條規定土地租金不得超過土地申報地價年息
    10% ，且如前述反訴原告已於95年3 月29日將該53坪換算之
    應有部分移轉登記與楊倫瑤名下，而反訴原告於96年2 月12
    日提起本件反訴，反訴被告主張超過5 年之相當於租金請求
    權已罹於時效，則反訴原告請求依系爭買賣契約第16條第2
    項約定之租金請求91年至95年之5 年租金或不當得利同屬無
    理由。
六、是反訴被告聲明：
（一）反訴原告之訴及假執行之聲請均駁回。
（二）如受不利判決，反訴被告願供擔保免為假執行。
、反訴原告主張反訴被告占用系爭買賣契約第16條第2 項之運
    動場，且自80年起即未再按約繳納租金，縱認其並未占有運
    動場，惟其目前現實占有使用之土地經本件複丈結果達253
    坪，已超過系爭買賣契約所約定之200 坪土地甚多，為此依
    租賃或不當得利之法律關係，擇一請求反訴被告應給付原告
    1,000,000 元，及相關法定遲延利息，並自反訴起訴狀送達
    之翌日起按年給付反訴原告200,000 元等情，惟為反訴被告
    所否認，並以：系爭租約第16條第2 項之運動場業經反訴原
    告於80年間即收回，其未再占用，至於超出使用部分係其支
    付全部買賣價金後，反訴原告一併交付其使用，兩造就此部
    分應成立使用借貸關係等語為辯，是反訴被告是否有反訴原
    告主張之積欠租金或不當得利之情事，厥為本件反訴重要之
    爭執，先此指明。
肆、本件反訴中兩造爭執甚烈者，無非係系爭買賣契約第16條第
    2 項所稱之運動場係位於何處，而此運動場之位置復涉及系
    爭買賣契約出售之200 坪土地位置。反訴原告一再主張其出
    售之200 坪土地係位於如另案成果圖ACFD所示，是被告目前
    占用該部分以西即如另案成果圖DEHG、GHJI所示土地即係停
    車場等情，惟為反訴被告所否認，並以：依系爭買賣契約第
    2 條之文義解釋及附圖所載，停車場應在門牌號碼16號建物
    地界線（即341 、342 地號土地地界線）以西66.1公尺處起
    再往西之部分方是。經本件會同兩造至現場勘驗，發現如另
    案成果圖ACFD所示，將包括341 、34 0之3 、340 之2 地號
    3 筆土地目前供道路使用者，且經板橋地政測量道路部分之
    面積達179.76平方公尺（即如附圖Ｂ所示），折算約54坪，
    則反訴原告此項主張明顯有違系爭買賣契約第2 條「．．3
    弄16號『前後陽台沿伸自地界線算起』番子園小段22地號土
    地計200 坪」之約定（按如依門牌號碼16號建物「前後陽台
    」為長度往西平行推移達200 坪之面積，斷不可能包括道路
    使用部分），更違反系爭買賣契約附圖中「塗咖啡色之路地
    ，賣方同意買方通行權」之約定；反訴原告固不否認系爭買
    賣契約附圖形式上之真正，惟辯稱該附圖係系爭買賣契約成
    立後，其為變更買賣標的所繪製，惟反訴被告不同意，是該
    圖上僅有其與訴外人即見證人陳碧宗之簽章，而未見反訴被
    告之簽章，是系爭買賣契約之附圖既未達成合意，自無效力
    等情，並聲請訊問證人即簽訂系爭買賣契約之代書丙○○，
    惟訊據證人丙○○僅證稱系爭買賣契約係兩造就價款及付款
    條件均談妥後，其係依兩造條件作成系爭買賣契約並繪製附
    圖，附圖上咖啡色部分亦係由其所著色，惟印象中並無實際
    測量、勘測，且其亦未實際到場看過運動場之位置等語（見
    本院卷第143 至145 頁），亦無從為反訴原告有利之證明；
    再者，依板橋地政測量結果，反訴被告目前使用之土地係如
    附圖Ａ所示，係在門牌號碼16號建物地界線（即341 、342
    地號土地地界線）以西54.79 公尺處，尚未逾越系爭買賣契
    約第2 條、附圖約定「門牌號碼16號建物地界線以西66.1公
    尺」之範圍，是反訴原告主張其出售土地係如另案成果圖AC
    FD所示，運動場係目前反訴被告占用如另案成果圖DEHG、GH
    JI所示等情，與證據及事實均相違背，自無可採，是反訴被
    告抗辯其自80年起並未再占用運動場，自無可能積欠租金等
    語自屬可採，是反訴原告依據租賃關係請求反訴被告給付相
    關租金等情，即無從允准。
伍、按「各共有人對於第三人，得就共有物之全部為本於所有權
    之請求。但回復共有物之請求，僅得為共有人全體之利益為
    之。」，民法第821 條定有明文。是依「各共有人對於第三
    人，得就共有物之全部為本於所有權之請求，但回復共有物
    之請求，僅得為共有人全體之利益為之，民法第821 條定有
    明文。倘共有人中之一人起訴時，在聲明中請求應將共有物
    返還於共有人全體，即係為共有人全體利益請求，．．．」
    （最高法院84年臺上字第339 號判例意旨參照）。反訴原告
    雖復以反訴被告超過200 坪之占用部分縱非停車場，惟亦係
    無權占有，反訴被告自得給付相關之不當得利予反訴原告等
    情，惟亦為反訴被告所否認，且縱以反訴原告此項主張為真
    ，然反訴原告目前實際所占用如附圖Ａ所示土地係分別坐落
    於340 、340 之2 、340 之3 、341 地號等4 筆土地，然該
    4 筆土地均非反訴原告單獨所有，而悉為反訴原告與他人共
    有，此有上開4 筆土地登記謄本附卷可稽（見本院卷第22至
    25頁），而反訴原告此部分係請求反訴被告僅對其一人給付
    ，並未以共有人之全體利益為之，揆諸上開說明，此項請求
    亦乏依據。
陸、從而，反訴原告併依租賃、不當得利之法律關係，擇一請求
    反訴被告應給付原告1,000,000 元，及自反訴起訴狀送達之
    日起至清償日止，按週年利率5%計算之利息，並自反訴起訴
    狀送達之翌日起按年給付反訴原告200,000 元，均無理由，
    其假執行之宣告亦失所附麗，自應併予駁回。
丙、本件事證已臻明確，兩造其餘攻擊防禦方法及舉證，經本院
    審酌後，或與本件之爭執無涉，或對本件判決結果不生影響
    ，爰不一一論述，併此敘明。
丁、訴訟費用負擔之依據：民事訴訟法第78條。
中　　華　　民　　國　　96　　年　　8 　　月　　21　　日
                  民事第二庭法　官　鍾啟煌
以上正本係照原本作成。
如對本判決上訴，須於判決送達後20日內，向本院提出上訴狀，
上訴臺灣高等法院（應按他造人數提出繕本）。
中　　華　　民　　國　　96　　年　　8 　　月　　21　　日
                            書記官　李威賜
┌───────────────────────────────────────────┐
│附表                                                                                  │
├──┬──────────────────┬──┬────────┬──────┬──┤
│編號│土地                                │地目│面積（平方公尺）│權利範圍    │備考│
├──┼──────────────────┼──┼────────┼──────┼──┤
│１  │臺北縣板橋市○○段340 地號土地      │旱  │1891.78         │1,737/10,000│    │
├──┼──────────────────┼──┼────────┼──────┼──┤
│２  │臺北縣板橋市○○段340 之2 地號土地  │旱  │423.65          │1/2         │    │
├──┼──────────────────┼──┼────────┼──────┼──┤
│３  │臺北縣板橋市○○段340 之3 地號土地  │旱  │86.73           │1/2         │    │
├──┼──────────────────┼──┼────────┼──────┼──┤
│４  │臺北縣板橋市○○段341 地號土地      │旱  │155.05          │1/2         │    │
└──┴──────────────────┴──┴────────┴──────┴──┘
